ACORDAO-COMPLETO-2437991

ACÓRDÃO 12588/2020 ATA 40/2020 - SEGUNDA CÂMARA

VISTO, relatado e discutido este processo em que se aprecia o pedido de reexame interposto por Alessandro Magno Coutinho contra o Acórdão 8182/2019-TCU-Segunda Câmara, pelo qual este Tribunal lhe aplicou multa por descumprimento de diligência relativa a um dos atos de aposentadoria de ex-servidores vinculados ao Núcleo Estadual do Ministério da Saúde no Estado do Rio de Janeiro.
ACORDAM os ministros do Tribunal de Contas da União, reunidos em sessão da 2ª Câmara, ante as razões expostas pela relatora, e com fundamento no art. 48 da Lei 8.443/1992 c/c os arts. 277 e 286 do Regimento Interno, em:
9.1. conhecer do pedido de reexame e dar-lhe provimento, de modo a tornar sem efeito a multa objeto do subitem 9.2 do acórdão recorrido;
9.2. dar ciência desta deliberação ao recorrente.

Pedido de reexame interposto por agente público vinculado ao Núcleo Estadual do Ministério da Saúde no Estado do Rio de Janeiro contra acórdão que lhe aplicou multa por descumprimento de diligências do TCU que destinavam obter informações sobre um dos atos de aposentadoria que integram o processo.

Segunda Câmara

3. Recorrente: Alessandro Magno Coutinho (CPF XXX.161.397-XX).

13.1. Ministros presentes: Augusto Nardes (na Presidência), Aroldo Cedraz e Ana Arraes (Relatora).
13.2. Ministro-Substituto convocado: Marcos Bemquerer Costa.
13.3. Ministro-Substituto presente: André Luís de Carvalho.

ANA ARRAES

ministro Augusto Nardes.

Adoto como relatório a instrução de mérito aprovada no âmbito da Secretaria de Recursos (peça 54) , cujo encaminhamento contou com a anuência do Ministério Público junto ao TCU, na pessoa do procurador Rodrigo Medeiros de Lima (peça 56) :
"INTRODUÇÃO
1.	Trata-se de pedido de reexame (peças 40 e 41) interposto pelo Sr. Alessandro Magno Coutinho, ex-Coordenador de Gestão do Núcleo Estadual do Rio de Janeiro, contra o Acórdão 8182/2019-TCU-Segunda Câmara (peça 29) , que teve como relator o Excelentíssimo Senhor Ministro Augusto Nardes.
1.1.	A deliberação recorrida apresenta o seguinte teor:
VISTOS, relatados e discutidos estes autos que tratam de aposentadorias de Angela Maria Barbosa Davis (XXX.351.844-XX) ; Clauder da Cruz Rolão (XXX.820.517-XX) ; José Lázaro da Costa (XXX.062.157-XX) e Maria Celeste Mota da Silva (XXX.842.807-XX) .
ACORDAM os ministros do Tribunal de Contas da União, reunidos em Sessão da Segunda Câmara, ante as razões expostas pelo relator e com fundamento no art. 71, inciso III, da Constituição Federal, c/c arts. 1º, inciso V, e 39, incisos I e II da Lei 8.443/1992, e art. 260 do Regimento Interno, em:
9.1. considerar legais e ordenar o registro dos atos em favor de Clauder da Cruz Rolão (XXX.820.517-XX) ; José Lázaro da Costa (XXX.062.157-XX) e Maria Celeste Mota da Silva (XXX.842.807-XX) ;
9.2. aplicar a Alessandro Magno Coutinho a multa prevista no art. 58, inciso IV, da Lei 8.443/1992, no valor de R$ 3.112,00 (três mil cento e doze reais) , atualizada monetariamente desde a data do presente acórdão até a do efetivo recolhimento, se for paga após o vencimento, na forma da legislação vigente, fixando o prazo de 15 (quinze) dias, a contar do recebimento da notificação, para que seja comprovado, perante este Tribunal, o recolhimento da quantia ao Tesouro Nacional, nos termos do art. 216 do Regimento Interno do TCU;
9.3. com fundamento no art. 26 da Lei 8.443/1992, autorizar, se requerido, o pagamento da importância devida em até 36 (trinta e seis) parcelas mensais e consecutivas, fixando o prazo de 15 (quinze) dias, a contar do recebimento da notificação, para que seja comprovado, perante este Tribunal, o recolhimento da primeira parcela, e de 30 (trinta) dias, a contar da parcela anterior, para que seja comprovado o recolhimento das demais parcelas, devendo incidir sobre cada valor mensal os devidos acréscimos legais, na forma prevista na legislação vigente, além de alertar que a falta de comprovação do recolhimento de qualquer parcela importará no vencimento antecipado do saldo devedor, nos termos do art. 217 do Regimento Interno do TCU;
9.4. com fundamento no art. 28 da Lei 8.443/1992, autorizar, desde logo, a cobrança judicial da dívida, caso não atendida a notificação;
9.5. determinar à Sefip que reitere junto ao Núcleo Estadual do Ministério da Saúde no Estado do Rio de Janeiro diligência para que sejam trazidos aos autos documentos sobre a acumulação de cargos da servidora Angela Maria Barbosa Davis, nos termos constantes da peça 1 deste processo (grifos acrescidos) .
HISTÓRICO
2.	Houve o não atendimento, pelo recorrente, dos Ofícios 1.610/2018-TCU/Sefip (peça 1) , de 11/4/2018, e 3.470/2019-TCU/Sefip (peça 3) , de 1/8/2018. Em ambos os ofícios, foram solicitadas informações adicionais, eis que os dados constantes dos autos não são suficientes para afirmar que a acumulação de cargos da interessada Angela Maria Barbosa Davis não encontra respaldo legal, a ponto de considerar seu ato de aposentadoria ilegal e ter o registro negado. 
2.1.	Assim, foi aplicada a multa prevista no art. 58, IV, da Lei 8.443/1992, ao recorrente, no valor de R$3.112,00, nos termos do subitem 9.2 do acórdão recorrido.
ADMISSIBILIDADE
3.	Reitera-se o exame de admissibilidade contido na peça 42 do SAR/Serur, em que se propôs o conhecimento do recurso interposto pelo recorrente, nos termos do artigo 48 da Lei 8.443/1992, c/c os artigos 285 e 286, parágrafo único, do RI/TCU, suspendendo-se os efeitos dos subitens 9.2 e 9.4 do Acórdão 8182/2019-TCU-Segunda Câmara. Observa-se que a Excelentíssima Senhora Ministra Ana Arraes, mediante despacho de peça 45, concordou com a análise desta unidade técnica. 
MÉRITO
4. Delimitação
4.1	Constitui objeto do presente recurso definir se:
	a) houve violação ao contraditório e à ampla defesa;
	b) o recorrente era, de fato, à época da expedição das diligências pelo TCU, o responsável pelo atendimento das missivas.
5. Do contraditório e da ampla defesa
5.1.	O recorrente aduz ter havido violação aos princípios do contraditório e da ampla defesa, com base nos seguintes argumentos:
5.2.	O Recorrente está sendo multado por não ter supostamente atendimento duas diligências, ou seja, por não ter encaminhado as informações solicitadas mediante o Ofício 1610/2018, de 11/4/2018 (peça 1) , reiterado pelo Ofício 3470/2018, de 1/8/2018 (peça 3) .
5.3.	Ao recorrente NÃO FOI DADO O SAGRADO DIREITO AO CONTRADITÓRIO E À AMPLA DEFESA, sendo somente notificado da multa, contrariando-se, assim, a Sumula 59 dessa Egrégia Corte de Contas.
Análise:
5.4.	Quanto ao descumprimento de diligências do TCU, os seguintes normativos são aplicáveis:
Lei 8.443/1992
Art. 58. O Tribunal poderá aplicar multa de Cr$ 42.000.000,00 (quarenta e dois milhões de cruzeiros) , ou valor equivalente em outra moeda que venha a ser adotada como moeda nacional, aos responsáveis por:
 (...) 
IV - não atendimento, no prazo fixado, sem causa justificada, a diligência do Relator ou a decisão do Tribunal;
Regimento Interno do TCU
Art. 268. O Tribunal poderá aplicar multa, nos termos do caput do art. 58 da Lei nº 8.443, de 1992, atualizada na forma prescrita no § 1º deste artigo, aos responsáveis por contas e atos adiante indicados, observada a seguinte gradação:
 (...) 
§ 3º A multa aplicada com fundamento nos incisos IV, V, VI, VII ou VIII prescinde de prévia audiência dos responsáveis, desde que a possibilidade de sua aplicação conste da comunicação do despacho ou da decisão descumprida ou do ofício de apresentação da equipe de fiscalização (grifos acrescidos) 
5.5.	Desse modo, não há a necessidade da oitiva prévia do responsável antes da aplicação de multa, uma vez que a aplicação de tal sanção foi alertada nos expedientes encaminhados ao recorrente.
5.6.	Nesse sentir, opina-se pela rejeição dos argumentos apresentados pelo recorrente.
6. Da exoneração do recorrente
6.1.	O recorrente aduz que foi exonerado do cargo de Coordenador de Gestão do Núcleo Estadual do Rio de Janeiro, código DAS 101.3, antes da expedição dos ofícios de diligência, que restaram desatendidos e, por via de consequência, é indevida a multa que lhe foi aplicada.
Análise:
6.2.	Consta nos autos (peça 41) cópia da Portaria 3.246, de 29/11/2017, em que o Ministro de Estado da Saúde resolveu 'Exonerar, a partir de 28 de novembro de 2017, ALESSANDRO MAGNO COUTINHO do cargo de Coordenador de Gestão do Núcleo Estadual do Rio de Janeiro, código DAS 101.3, nº 05.0485, da Secretaria-Executiva, tendo em vista ter sido nomeado para outro cargo em comissão'.
6.3.	Sendo assim, efetivamente, o recorrente não era mais o responsável pelo atendimento do Ofício 1610/2018, de 11/4/2018 (peça 1) , reiterado pelo Ofício 3470/2018, de 1/8/2018 (peça 3) .
6.4.	Posta assim a questão, é de se opinar pelo provimento do presente pedido de reexame, com a exclusão dos subitens 9.2, 9.3 e 9.4 do Acórdão 8182/2019-TCU-Segunda Câmara.
CONCLUSÃO
7.	Diante do exposto, conclui-se que: 
	a) não houve violação ao contraditório e à ampla defesa;
	b) o recorrente não era, de fato, à época da expedição das diligências pelo TCU, o responsável pelo atendimento das missivas.
7.1.	Ex positis, opina-se pelo provimento do presente recurso, com a exclusão dos subitens 9.2, 9.3 e 9.4 do Acórdão 8182/2019-TCU-Segunda Câmara.
PROPOSTA DE ENCAMINHAMENTO
8.	Diante do exposto, com base no art. 48 da Lei n. 8.443/92, submete-se o presente processo à consideração superior, propondo-se a adoção das seguintes medidas:
	a) conhecer do presente pedido de reexame, para, no mérito, dar-lhe provimento, no sentido de que sejam excluídos os subitens 9.2, 9.3 e 9.4 do Acórdão 8182/2019-TCU-Segunda Câmara;
	b) cientificar o recorrente e os demais interessados do acórdão que vier a ser prolatado, ressaltando-se que o relatório e o voto que o acompanharem podem ser consultados no endereço www.tcu.gov.br/acordaos, no dia seguinte ao de sua oficialização."
É  o relatório.

não há.

Procurador Rodrigo Medeiros de Lima.

PESSOAL. APOSENTADORIA. DÚVIDA SOBRE A LEGALIDADE DE UM DOS ATOS. DILIGÊNCIA. REITERAÇÃO. DESCUMPRIMENTO. MULTA. PEDIDO DE REEXAME. COMPROVAÇÃO DE EXONERAÇÃO ANTES DA EMISSÃO DOS OFÍCIOS DO TCU. ILEGITIMIDADE. PROVIMENTO. EXCLUSÃO DA SANÇÃO.

APOSENTADORIA (APOS)

Secretaria de Recursos - Serur.

Aprecio o pedido de reexame interposto por Alessandro Magno Coutinho contra o Acórdão 8182/2019-TCU-Segunda Câmara (rel. min. Augusto Nardes) , pelo qual este Tribunal lhe aplicou multa, por descumprimento de diligência relativa a um dos atos de aposentadoria de ex-servidores vinculados ao Núcleo Estadual do Ministério da Saúde no Estado do Rio de Janeiro (NEMS/RJ) e julgou legais os demais atos do processo.
2.	O recurso deve ser conhecido, uma vez preenchidos os pressupostos de admissibilidade aplicáveis à espécie, na forma regimental.
3.	A Secretaria de Recursos (Serur) se manifesta em favor do provimento do apelo, porquanto o recorrente teria demonstrado não ter sido a pessoa responsável por responder às diligências desta Corte; na mesma linha é o pronunciamento do Ministério Público junto ao TCU.
4.	Estou de acordo com a manifestação da unidade instrutiva, cujos fundamentos adoto como razões de decidir.
5.	De fato, Alessandro Coutinho comprova ter sido exonerado do cargo de coordenador de Gestão do NEMS/RJ a partir de 28/11/2017; por sua vez, os ofícios de diligência datam de 11/4/2018 e 1º/8/2018.
6.	Assim, deve ser tornada sem efeito a multa infligida ao recorrente.
	Ante o exposto, voto por que o Tribunal adote a minuta de acórdão que submeto à consideração deste Colegiado.	
 
TCU, Sala das Sessões Ministro Luciano Brandão Alves de Souza, em 10 de novembro de 2020.
ANA ARRAES 
Relatora